【裁判字號】    94,上更(一),787
【裁判日期】    950125
【裁判案由】    偽造有價證券等
【裁判全文】
臺灣高等法院刑事判決             94年度上更(一)字第787號
上  訴  人  臺灣臺北地方法院檢察署檢察官
被      告  甲○○
指定辯護人  本院公設辯護人 陳德仁
上列上訴人因被告偽造有價證券等案件，不服臺灣臺北地方法院
91年度訴字第329 號，中華民國91年11月7 日第一審判決（起訴
案號：臺灣臺北地方法院檢察署90年度偵字第23545 號），提起
上訴，經判決後，由最高法院發回更審，本院判決如下：
    主  文
上訴駁回。
    理  由
一、公訴意旨略以：被告甲○○於民國（下同）90年6 月13日，
    在臺北市○○○路、吉林路口之「藍星」酒店內，明知真實
    姓名、年籍均不詳之成年男子「蕭玉凡」所交付之支票號碼
    BI007713號、發票日為90年1 月3 日、票面金額空白、且已
    蓋妥發票人乙○○印鑑章之支票一紙係來路不明之贓物，竟
    仍予以收受，並意圖供行使之用，旋即在該支票上偽填新臺
    幣（下同）三萬五千元之金額，嗣於同年6 月21日下午1 時
    至2 時許，持該支票向不知情之李耀鳴調借現金，而李耀鳴
    將上開支票交付柯又淳向第一銀行西門分行提示請求交換時
    ，因乙○○已於90年6 月14日辦理掛失止付，遭臺北市票據
    交換所拒絕，經臺北市票據交換所函請員警查辦，始為警查
    獲，因認被告涉有刑法第349 條第1 項之收受贓物罪、同法
    第201 條第1 項之偽造有價證券罪及同法第339 條第1 項之
    詐欺取財罪云云。
二、按犯罪事實應依證據認定，無證據不得推定其犯罪事實；不
    能證明被告犯罪者，應諭知無罪之判決，刑事訴訟法第154
    條第2 項、第301 條第1 項分別定有明文；又認定不利於被
    告之事實須依積極證據，苟積極證據不足為不利於被告事實
    之認定時，即應為有利於被告之認定（最高法院30年度台上
    字第816 號判例參照）；且認定犯罪事實所憑之證據，雖不
    以直接證據為限，間接證據亦包括在內，然而無論直接證據
    或間接證據，其為訴訟上之證明，須於通常一般之人均不致
    有所懷疑，而得確信其為真實之程度者，始得據為有罪之認
    定，倘其證明尚未達到此一程度，而有合理之懷疑存在而無
    從使事實審法院得有罪之確信時，即應由法院為諭知被告無
    罪之判決（最高法院76年度台上字第4986號判例亦同此意旨
    ）。次按行為非出於故意或過失者，不罰；又行為人對於構
    成犯罪之事實，明知並有意使其發生者，為故意，行為人對
    於構成犯罪之事實，預見其發生而其發生並不違反其本意者
    ，以故意論，刑法第12條第1 項、第13條亦有明文。是故意
    犯之行為人須對於客觀不法構成要件之所有行為情狀有所認
    識，並有決意實現不法構成要件之主觀心態，或有容忍、聽
    任構成要件該當結果發生之心態，始符合該犯罪之主觀構成
    要件，得為故意犯刑罰法令處罰之對象。再刑法第349 條第
    1 項之收受贓物罪係故意犯，是行為人須知悉其為贓物，而
    仍予收受，或縱令所收受者係贓物，亦不違反其本意，始足
    當之。另刑法上所謂偽造有價證券，以無權簽發之人冒用他
    人名義簽發為要件，如果行為人基於本人之授權，或其他原
    因有權簽發者，則與無權之偽造行為不同（最高法院53年度
    台上字第1810號判例亦同此意旨）；且偽造有價證券罪亦係
    故意犯，須行為人明知無簽發權或未經授權，仍然擅自完成
    發票行為，始能以該罪名相繩。
三、公訴意旨認被告涉有偽造有價證券等罪嫌，無非係以：（一
    ）被告自承於起訴書所指時、地收受蕭玉凡交付之支票，並
    在票面金額欄填寫三萬五千元等事實。（二）系爭支票係被
    害人乙○○、丙○○所遺失等情，業據乙○○、丙○○於警
    訊中供述明確，且有票據掛失止付通知書、遺失票據申報書
    附卷可稽。（三）被告所陳「蕭玉凡」之人，經查詢法務部
    戶役政連結作業系統，「蕭玉凡」之資料並不存在，且參諸
    被告於偵訊中所述交付系爭支票之人，前後所述反覆不一，
    是所述不知系爭支票來路不明一節即難採信。（四）又收受
    不知名人士為發票人之支票，既然信任該支票發票人，竟不
    自己兌現，反而以該支票向他人借貸，由他人提出交換，實
    與常理有違等情，資為論據。惟訊據被告固坦承有於90年6
    月13日向綽號「龍龍」之不詳姓名年籍男子取得本案發票日
    期及金額欄空白支票一紙後，自行填寫發票日期及三萬五千
    元之金額後，於同年6 月21日持向李耀鳴借款之事實不諱，
    惟堅決否認有收受贓物、偽造有價證券後持以行使而詐欺借
    款之犯行，辯稱：綽號「龍龍」之男子因積欠其二、三萬元
    之債務，所以交付該張已蓋妥發票人印鑑、但發票日期及金
    額欄空白之支票交其自行填寫運用對外調現，其以為該「龍
    龍」者有填寫支票之權利，始會依其允諾自行填寫金額及發
    票日期，持向李耀鳴調現，其確不知該支票係贓物等語。
四、經查：
（一）本案支票係案外人乙○○蓋妥印鑑後（發票日期及金額空
      白），交付丙○○持有備用，惟丙○○於90年6 月13日遺
      失該支票等情，固分別經證人乙○○、丙○○於警訊及偵
      審中陳述明確，並有票據掛失止付通知書、遺失票據申報
      書各一件在卷可憑。然證人乙○○、丙○○之證述，至多
      僅能證明該支票遺失之經過、狀態，尚不足就被告收取該
      支票時，是否有贓物認識之待證事項為直接之證明。
（二）又被告於檢察官初訊時即稱：該支票係姓名年籍不詳之綽
      號「龍龍」者交付予伊等語（見偵查卷第25頁）；嗣後雖
      又稱：該支票係一位年籍不詳、家住北投之「蕭玉凡」之
      人所交付等語（見偵查卷第30頁），惟被告隨於原審訊問
      時即供稱：該「蕭玉凡」之人即綽號「龍龍」者等語（見
      原審卷第57頁），是尚難認被告就支票來源究係出自「蕭
      玉凡」或「龍龍」之人而有先後供述不一之矛盾情形存在
      。再被告於偵查中提及該名為「蕭玉凡」之人，雖經檢察
      官以法務部戶役政連結作業系統查詢結果，查無「蕭玉凡
      」其人之資料，有相關查詢資料在卷可按（見偵查卷第31
      頁），然遺失本件空白支票之丙○○，先前確曾於黑珍珠
      夜總會認識一綽號「龍龍」之男子，且其遺失票據當天尚
      與黑珍珠夜總會的客人及另兩位亞洲夜總會的小姐前往台
      北市○○路ＫＴＶ，事後酒醒回家始發現支票遺失等情，
      亦據證人丙○○於原審審理時結證屬實（見原審卷第24頁
      、第25頁），足見被告所述當時在黑珍珠夜總會圍勢之綽
      號「龍龍」之男子，確有其人，且與被害人丙○○遺失票
      據前出入之場所有地緣關係，是被告自始於偵查中所述支
      票係取自綽號「龍龍」者之事實，並非無據。至被告雖無
      法提供該「蕭玉凡」即綽號「龍龍」者之真實年籍資料以
      供法院查證，然亦不能以此無從查證之消極事實即認被告
      於收取支票時，已有明知或不確定故意之贓物認識。公訴
      人僅以被告供述支票係源自「龍龍」或「蕭玉凡」之人，
      先後供詞不一，實係虛偽，或其無法供出「龍龍」者之真
      實姓名以供查證，遽認其前開所辯均不可採，尚屬率斷。
（三）再被告所稱與其同往向「龍龍」拿取支票之證人葉展宏，
      經原審將其與被告隔離訊問結果，二人就支票係綽號「龍
      龍」之人所交付、被告要求該綽號「龍龍」之人還債，而
      綽號「龍龍」者將支票交予被告週轉、所取得的係空白支
      票、另有案外人阿偉在場等情，所言大致相符（見原審卷
      第91頁以下），且與證人丙○○於原審所證：遺失支票當
      天先在五樓黑珍珠夜總會跳舞，後來阿偉找了亞洲舞廳的
      兩位小姐一起到中華路的錢櫃ＫＴＶ，「龍龍」跟阿偉很
      熟等情吻合（見原審卷第81頁），雖證人葉宏展無法確認
      支票上是否有記載發票日，或未看清支票上之發票人究是
      何人，或因當時現場吵雜，其與被告中間又隔坐二、三人
      ，致無法聽見被告與該綽號「龍龍」者之間之其餘談話等
      情，然其已明確證稱被告確由綽號「龍龍」之人手中拿取
      空白支票云云，益證被告所辯：本件空白支票取自「龍龍
      」一節，並非無據。
（四）又被告所填寫之支票金額僅三萬五千元，核與被告供述「
      龍龍」積欠其二、三萬元債務，故於支票上填載三萬五千
      元之金額相近，是若被告明知該支票為贓物而有為自己不
      法所有之意圖，何以僅填寫與「龍龍」積欠其債務相近之
      金額，而未填寫鉅大金額供己花用。且被告於檢察官初訊
      時即自承：向「龍龍」者取得上述空白票據後，即自行填
      寫票面金額等情明確（見偵查卷第25頁反面），徜被告於
      行為時即知悉該票據係他人遺失之贓物，且明知自己未經
      授權而無完成發票行為之權，則其大可堅稱：取得票據時
      發票行為已經完成（已經填妥金額、日期）等詞即可卸責
      ，斷無自承填寫金額、日期，完成發票行為，反自陷己入
      罪之理。是公訴人單憑被告自承填寫發票日期及金額之事
      實，認定被告有偽造有價證券之犯行，顯係忽略被告之主
      觀認識而有誤會。
（五）再被告取得空白支票，填寫金額、日期後，持以行使調借
      現款之對象係友人李耀鳴等情，業據證人李耀鳴於警訊中
      陳述明確（見偵查卷第6 頁反面），果若被告明知自己係
      收受贓物而行使偽造有價證券，已預知該支票將不獲兌現
      ，為隱匿犯行，當可持該支票向不熟識之民間放貸業者詐
      取現金，卻反而持向熟悉之友人李耀鳴調現，且立即被循
      線查獲，此顯非收受贓物或行使偽造有價證券應有之情狀
      甚明。徵之民間持客票借款調現之情形，事屬平常，被告
      所述積欠其債務之友人「龍龍」既因無法於當時立即清償
      債務，而交付該空白支票予被告使用，顯亦無立即兌現該
      票據之能力，是被告持該票據向第三人借款，亦屬支票之
      正常運用行為，與常情並無相悖之處，是公訴人主張：被
      告不自己持該支票兌現，反而持向他人借貸，有違常理，
      進而推論被告有收受贓物及偽造有價證券之認識云云，核
      與一般人之生活經驗並非必然，且不足使本院依此確信被
      告確有收受贓物及偽造有價證券之明知或不確定故意。
（六）又由該綽號「龍龍」之人不自行填寫票據金額或發票日即
      將支票交付被告之行為以觀，極有可能係因該綽號「龍龍
      」者知悉系爭支票來歷不明，為避免偽造有價證券之刑責
      ，故意不完成發票之行為；相對地，被告會冒然接受發票
      行為尚未完成之支票、或不請該綽號「龍龍」之人填載票
      據金額及發票日，應係被告並不熟稔票據行為且無犯罪意
      識所致，尚不悖於常情。
（七）至被告於原審審理時雖曾供稱：伊當初僅係單純想跟別人
      借票，伊真的沒有看到印章等語（見原審卷第60頁），嗣
      又改稱：伊拿到支票時看到支票上發票人之姓名是「乙○
      ○」等語（見原審卷第106 頁），前後所述似有不符，且
      「乙○○」亦非被告所供述支票交付人「蕭玉凡」，亦有
      令人懷疑之處。惟觀之卷附之系爭支票，其上之發票人「
      乙○○」印鑑章，並非以標準楷體所篆刻，非仔細比對，
      難以辨認發票人究竟是何人，且被告自始即稱該支票係綽
      號「龍龍」之人所交付，已如前述，顯然被告於收受支票
      時確不知該綽號「龍龍」者之真實身分，故被告於原審審
      理時會供稱：伊誤以為該綽號「龍龍」之人即係發票人等
      語（見原審卷第106 頁），而被告嗣係因檢察官要求其提
      供該「龍龍」者之真實身分以供查證時，始舉出綽號「龍
      龍」之人名為「蕭玉凡」云云（見偵查卷第30頁反面），
      應係被告事後自行查證之結果，然無論該「蕭玉凡」之身
      分是否屬實，被告並非明知該綽號「龍龍」者名為「蕭玉
      凡」仍收受該綽號「龍龍」之人所交付發票人為「乙○○
      」之支票，是亦難以被告就是否有看清支票上之發票人係
      何人之供詞前後有異，或支票之發票人為「乙○○」而非
      「蕭玉凡」，即謂被告有收受贓物及偽造有價證券之明知
      或不確定故意。
五、綜上所述，依公訴人起訴所憑之事證，僅足證明被告曾向綽
    號「龍龍」之人取得本案發票日期及金額欄空白之支票後，
    自行填寫日期、金額，持向案外人調現之事實，惟實不足證
    明被告主觀上明知其取得之支票係他人遺失之贓物，或預見
    容忍係贓物，仍然收受，而有贓物之認識；且明知無權或未
    經授權而偽填支票金額及日期，而有偽造有價證券之犯罪故
    意。自難單以被告收受空白支票後填寫行使之客觀事實，遽
    令其負本件故意犯之罪責。此外，復查無其他積極證據足以
    證明被告有收受贓物及偽造支票有價證券之故意，自應為被
    告無罪之諭知。
六、原審以不能證明被告犯罪，而諭知被告無罪之判決，其認事
    用法，並無違誤。檢察官上訴意旨，仍認被告應成立前開罪
    名云云，並無理由，應駁回之。
據上論斷，應依刑事訴訟法第368 條，判決如主文。
本案經檢察官郭啟東到庭執行職務。
中    華    民    國    95    年    1     月    25    日
                  刑事第十九庭審判長法  官  葉騰瑞
                                    法  官  黃俊明
                                    法  官  謝靜恒
以上正本證明與原本無異。
檢察官如不服本判決應於收受送達後十日內向本院提出上訴書狀
，其未敘述上訴之理由者並得於提起上訴後十日內向本院補提理
由書（均須按他造當事人之人數附繕本）。
被告不得上訴。
                                    書記官  魏淑娟
中    華    民    國    95    年    1     月    26    日


司法院資訊處製作；財團法人民間司法改革基金會備份。
